臺灣臺南地方法院民事判決　八十九年度家訴字第四五號
　　原　　　告　　丑○○
　　　　　　　　　癸○○
　　被　　　告　　丙○○
　　訴訟代理人　　卯○○
　　　　　　　　　乙○○
　　被　　　告　　子○○
　　訴訟代理人　　辰○○
　　被　　　告　　庚○○
　　訴訟代理人　　辰○○
　　被　　　告　　辛○○
　　訴訟代理人　　巳○○○
　　被　　　告　　壬○○
　　　　　　　　　己○○
　　　　　　　　　戊○○
　　　　　　　　　丁○○
　　　　　　　　　寅○○
　　同訴訟代理人　甲○
右當事人間請求分割共有物事件，本院判決如左：
    主    文
兩造共有坐落台南縣安定鄉○○段三二０六地號、地目建、面積零點壹貳壹肆公頃土
地，按附圖二所示分割方法分割：即編號Ａ部分面積零點零參零參公頃土地分歸原告
丑○○、癸○○按原應有部分比例保持共有；編號Ｂ部分面積零點零參零肆公頃土地
分歸被告丙○○取得；編號Ｃ部分面積零點零陸零柒公頃土地分歸被告甲○、子○○
、庚○○、辛○○、壬○○、己○○、戊○○、丁○○、寅○○按原應有部分比例保
持共有。
原告丑○○、癸○○應各給付被告甲○新台幣貳萬伍仟壹佰壹拾捌元伍角、被告子○○新台幣壹萬貳仟伍佰陸拾玖元、被告庚○○新台幣壹萬貳仟伍佰陸拾玖元、被告辛○○新台幣壹萬貳仟伍佰肆拾柒元、被告壬○○新台幣壹萬貳仟伍佰肆拾柒元、被告
己○○新台幣陸仟貳佰柒拾玖元、被告戊○○新台幣陸仟貳佰柒拾玖元、被告丁○○
新台幣陸仟貳佰柒拾玖元、被告寅○○新台幣陸仟貳佰柒拾玖元；被告丙○○應給付
被告甲○新台幣柒仟肆佰伍拾陸元，給付被告子○○、庚○○各新台幣參仟柒佰參拾
貳元，給付被告辛○○、壬○○各新台幣參仟柒佰貳拾參元，給付被告己○○、戊○○、丁○○、寅○○各新台幣壹仟捌佰陸拾肆元。
訴訟費用由由兩造按附表一所示應有部分比例負擔。
   事實及理由
一、本件原告起訴主張：坐落台南縣安定鄉○○段三二０六地號、地目建、面積零點
    一二一四公頃土地（下簡稱系爭土地）為兩造所共有，兩造應有部分如附表一所
    示，系爭土地地目為建，在使用目的上並無不能分割之情形，而兩造亦無不分割
    之約定，因系爭土地緊臨道路，本有善加規劃之必要，惟共有人間意見難以一致
    ，無法達成分割之協議，為此訴請判決分割等語。並聲明請求判決依附圖一所示
    之方法分割，即附圖一Ａ部分面積０點三０三五公頃土地分歸原告按原應有部分
    比例維持共有；附圖一Ｂ部分面積０點三０三五公頃土地分歸被告丙○○取得；
    附圖一Ｃ部分面積０點六０七公頃土地分歸被告甲○、子○○、庚○○、辛○○
    、壬○○、己○○、戊○○、丁○○、寅○○按原應有部分比例維持共有。
二、被告丙○○陳述：同意分割，但不同意原告主張之分割方案，主張應依附圖二所
    示之分割方案分割較符使用現狀，並聲明請求判決按附圖二所示分割方案分割等
    語；被告甲○等九人則陳述：同意分割，並同意分割後被告甲○等人繼續保持共
    有，但系爭土地因面臨道路寬窄而有不同價值，被告等人雖同意分割取得Ｃ部分
    之土地，然該部分土地價值顯低於Ａ、Ｂ部分，請求鑑定各部分土地之價值，若
    分得土地之價值較原應有部分比例價值少，應以金錢補償之等語。
三、原告主張系爭土地為兩造所共有，各共有人應有部分如附表一所示，兩造就系爭
    土地並未訂有不分割之特約，亦無因物之使用目的不能分割之事實，業據其提出
    土地登記謄本為證，復為被告所不爭，自堪信為真實。
四、按各共有人得隨時請求分割共有物；又共有物之分割，依共有人協議之方法行之
    。分割之方法，不能協議決定者，法院得因任何共有人之聲請，命為原物或變價
    之分配。民法第八百二十三條第一項前段、第八百二十四條第一項、第二項分別
    定有明文。查，系爭土地，地目為建，有原告提出之土地登記謄本足憑，當無不
    能分割之情形，而兩造就系爭土地又無訂立不分割之特約，且兩造就分割方法無
    法達成分割之協議，此就兩造就分割方案及補償方式有所爭執自明，從而，原告
    訴請裁判分割系爭土地，即無不合。
五、查系爭共有土地西側臨約六公尺寬之鄉道，南側則臨有寬約四公尺之既成道路，
    其餘東、北側則均臨他人之土地，主要由西側鄉道對外通行，又土地中間部分有
    由被告丙○○居住使用之門牌號碼台南縣安定鄉港口南村八鄰港口五十五號之二
    層樓房一棟，佔地面積約九一平方公尺，另土地東半部分由被告甲○等人管理使
    用種植蕃薯等農作物等情，業經本院會同台南縣新化地政事務所派員勘測明確，
    有勘驗筆錄及土地複丈成果圖附卷可憑，並為兩造所不爭執。經審酌上開情狀，
    及各共有人應有部分之面積、使用系爭土地之現況、各人分得部分方正完整利於
    使用，並兼顧各共有人分得部分之通行便利，以增加分得土地使用之經濟效益，
    在不影響各共有人既有經濟利益、占有現勢、地上物保留等原則下，被告丙○○
    所主張之如附圖二所示分割方案，顯較符合共有人之使用現狀，並可完整保留既
    有之建物，且兼顧通行之便利性及土地之經濟效用，應較原告所主張之附圖一所
    示方案為適當，而原告於最後言詞辯論期日亦表明同意依被告丙○○所提出之附
    圖二所示之方案分割，被告甲○等九人亦陳明同意依附圖二所示之方案分割，更
    足認附圖二所示之分割方案亦符合各共有人之意願，本院綜合上情，認系爭土地
    依被告丙○○所主張如附圖二所示之分割方案，為較妥適公允之分割方法，爰分
    割如主文第一項所示。
六、復按法院裁判分割共有物，除應斟酌各共有人之利害關係及共有物之性質外，尚
    應斟酌共有物之價格，於共有人中有不能按其應有部分受分配，或所受分配之不
    動產，價格不相當者，以適當之價格補償之，始符合公平經濟之原則，而同一區
    段內各宗土地，政府規定之地價數額，固屬相同，但實際上每宗土地，甚或同一
    宗地內之土地，因所處位置臨街深度不同，仍有優劣之分，以致價格差異，法院
    為共有物之分割時，自必須考量此種情形以定其分割方法，倘共有人中所受分配
    之部分，其價格不相當時，當應命以金錢補償之；否則不顧慮經濟上之價值，一
    概按其應有部分核算之面積予以分配，將顯失公平（最高法院八十一年度台上字
    第一０八號、七十年度台上字第三六二三號判決參照）。本件系爭土地因如附圖
    二所示Ａ部分之土地係西邊部分均臨七公尺寬之鄉道，而附圖二Ｂ部分則部分土
    地可直接臨西邊之七公尺鄉道對外通行、南面則臨四公尺寬之道路，Ｃ部分之土
    地僅南面臨四公尺寬之既成道路，經濟上之價值應有差異，是本院依職權囑託財
    團法人中華民國企業技術鑑定委員會鑑定依附圖二所示分割方法分割後各土地之
    價值，依該委員會鑑定結果認如附圖二所示之分割方案，分割後Ａ、Ｂ、Ｃ部分
    之土地價值並不相同，即實際分得Ａ部分土地者，應補償差額二十萬零九百三十
    三元予分得Ｃ部分土地者，而取得Ｂ部分土地者，亦應補償差額二萬九千八百二
    十二元予分得Ｃ部分土地者，又因Ａ部分係由原告丑○○、癸○○二人取得，Ｃ
    部分由被告甲○等九人取得，再依各人應有部分比例之不同計算，各應補償之詳
    細金額如附表二所示，此有該委員會九十年十一月二日華執字第一一０一號函所
    檢送之鑑定報告書及九十一年一月三十一日華執字第一０八號函所檢附之補充說
    明各一份在卷可憑。而上開鑑定結果，係依據國際估價原則，即成本法、比較法
    、收益法，並參考路線價估價法、標準宗地估價法、平均法、預測原則、不動產
    市場資料、各項經營指標，再以最後之推定數為鑑定之價格，自係符合公平及最
    接近市場價格者，應認為相當，且兩造對上開鑑定結果亦均無意見，自可採為補
    償之依據，是爰判決如主文第二項所示。
七、綜上所述，原告主張系爭土地，兩造並無不分割之特約，又無不能分割之情事，
    自屬可信；則原告訴請裁判分割系爭土地，自無不合；本院審酌兩造之應有部分
    之比例及使用現狀，全體共有人分得之土地地形均完整並面臨道路，有利於將來
    發展使用，且各共有人分得之土地均面臨道路，及使系爭土地可充分利用並達最
    大經濟利益，並保留地上建物及共有人意願等情，認分割方法以下列之方案為妥
    適：即附圖二編號Ａ部分面積零點零參零參公頃土地分歸原告丑○○、癸○○按
    原應有部分比例保持共有；編號Ｂ部分面積零點零參零肆公頃土地分歸被告丙○○取得；編號Ｃ部分面積零點零陸零柒公頃土地分歸被告甲○、子○○、庚○○
    、辛○○、壬○○、己○○、戊○○、丁○○、寅○○按原應有部分比例保持共
    有；而兩造分割後所取得之土地既有經濟價值上之差異，自應以適當之價格補償
    ，爰判決如主文第一項、第二項所示。
八、本件雖准原告之請求准予分割系爭土地，但被告等行為，按當時之訴訟程度，確
    為伸張或防衛其權利所必要，爰依民事訴訟法第八十一條第二款規定，命勝訴之
    原告亦負擔一部分（即按其應有部分比例）之訴訟費用，併此敘明。
九、據上論結，原告之訴為有理由，並依民事訴訟法第七十八條、第八十一條第二款
    、第八十五條第一項前段及但書，判決如主文。
中　　　華　　　民　　　國　　九十一　　年　　　四　　　月　　　三　　　日
                                    臺灣臺南地方法院民事第一庭
~B法　　　官　童來好
右為正本係照原本作成
如對本判決上訴，須於判決送達後廿日內向本院提出上訴狀（應附繕本）。
中　　　華　　　民　　　國　　九十一　　年　　　四　　　月　　　三　　　日
~B法院書記官　林木村
~F0
~T40
附表一：台南縣安定鄉○○段三二０六地號土地之共有人及其應有部分明細
┌───┬─────┬────────────┬────────────┐
│編　號│共　有　人│  應  有  部  分  比  例│   備　　　　　　　註   │
├───┼─────┼────────────┼────────────┤
│  一　│丑○○　　│  ８分之１              │分割後保持共有，取得附圖│
├───┼─────┼────────────┤二編號Ａ部分土地        │
│  二　│癸○○　　│　８分之１              │                        │
├───┼─────┼────────────┼────────────┤
│  三　│丙○○　　│　４分之１              │分割後取得附圖二Ｂ部分　│
├───┼─────┼────────────┼────────────┤
│  四　│甲○　　  │９０００分之５６３      │                        │
├───┼─────┼────────────┤                        │
│  五　│子○○　  │９０００分之５６３      │　  　                  │
├───┼─────┼────────────┤                        │
│  六　│庚○○　  │９０００分之５６３　    │分割後保持共有，取得附圖│
├───┼─────┼────────────┤二編號Ｃ部分            │
│  七　│辛○○  　│９０００分之５６２      │                        │
├───┼─────┼────────────┤                        │
│  八　│壬○○　　│９０００分之５６２　    │                        │
├───┼─────┼────────────┤                        │
│  九  │己○○　　│　３２分之１　          │                        │
├───┼─────┼────────────┤                        │
│  十  │戊○○    │  ３２分之１　　        │                        │
├───┼─────┼────────────┤                        │
│十一  │丁○○　　│　３２分之１            │                        │
├───┼─────┼────────────┤                        │
│十二  │寅○○　　│　３２分之１            │                        │
└───┴─────┴────────────┴────────────┘
